---
title: "PSM - Ukol 1"
output: html_notebook
author: Josef Bér
---

# Část 1

## Zadání

-   V datech nlschools z knihovny MASS rozhodnete, zda vysledky jazykovych testu zavisi na socioekonomickem statusu. Vysledek jazykoveho testu najdete v promenne lang, socioekonomicky status v promenne SES. U socioekonomickeho statusu porovnavejte pouze 5 skupin vytvorenych podle pocatecni cislice promenne SES. Ohodnotte jak statistickou, tak vecnou vyznamnost, a to nejen celkove pro promennou SES, ale i pro rozdily vsech dvojic socioekonomickych statusu.

## Postup

### 1) načtení knihoven

```{r message=FALSE, warning=FALSE, paged.print=FALSE}
library(MASS)
library(DescTools)
```

### 2) načtení správných proměnných

```{r}
jazykovy_test <- nlschools$lang
socioeko_status <- nlschools$SES
# vykreslení prvních deseti hodnot ať vím s čím pracuji
head(jazykovy_test, 10)
head(socioeko_status, 10)
```

### 3) převod socioekonomického statusu na 5 kategorií podle zadání

```{r}
prvni_cislice <- as.integer(substr(socioeko_status, 1, 1))
kategorie <- factor(prvni_cislice, levels = 1:5)
```

### 4) test normality

```{r}
res<-residuals(lm(jazykovy_test~kategorie))
PlotQQ(res)
shapiro.test(res) 
```

Protože chci zjistit statistickou a věcnou významnost pro 3+ skupin budu chtít využít ANOVA případně Kruskal testu. Abych zjistil, kterou variaci testu si vybrat musím zjistit normalitu reziduí, případně shodnost rozptylů.

Kromě QQ plotu, který mi ukazuje šikmost vlevo použiju ještě Shapiro-Wilkův test normality.

-   **Nulová hypotéza** = data pocházejí z normálního rozdělení

-   **Alternativní hypotéza** = data **nejsou** **normálně rozdělena**

p = 1.294e-15 =\> p-hodnota je menší než 0.05, takže zamítám nulovou hypotézu a potvrzuji alternativní, data tedy nejsou normálně rozdělena

### 5) shodnost rozptylu

```{r}
boxplot(jazykovy_test~kategorie,main="vysledky testu podle socioeko statusu",col="orange")
bartlett.test(jazykovy_test~kategorie)
#  p-value = 1.03e-05 => rozptyl nejsou stejné
```

Kvůli nenormálního rozdělení dat využijeme Kruskal testu, který nemá přepoklad pro shodnost rozptylu. Přesto (podle zadání opravy) tento krok uděláme.

Pro test shody rozptylů 3+ skupin využijeme Bartlettovo testu.

-   **Nulová hypotéza** = rozptyly skupin jsou stejné

-   **Alternativní hypotéza** = rozptyly skupin nejsou stejné

p = 1.03e-05 =\> p-hodnota je menší než 0.05, takže zamítám nulovou hypotézu a potvrzuji alternativní, rozptyly skupin tedy nejsou stejné

### 6) Statisticky významný rozdíl

```{r}
kruskal.test(jazykovy_test ~ kategorie) # průměry se liší
DunnTest(jazykovy_test~kategorie)
```

Nyní Kruskal-Wallisův test, abychom zjistili jestli jsou průměry všech skupin stejné

-   **Nulová hypotéza** = Průměry všech skupin jsou stejné

-   **Alternativní hypotéza** = Průměry všech skupin nejsou stejné

p-hodnota \< 2.2e-16 =\> Nulová hypotéza se zamítá, takže průměry skupin se liší

Dále využiju Dunnův test, abych zjistil, které skupiny se liší.

-   **Nulová hypotéza** = mezi skupinami není statisticky významný rozdíl

-   **Alternativní hypotéza** = mezi skupinami je statisticky významný rozdíl

Podle výsledku se liší všechny skupiny mezi sebou (p\<0.05).

### 7) věcná významnost

```{r warning=FALSE}
cohen.d(jazykovy_test ~ factor(kategorie, levels = c(levels(kategorie)[1], levels(kategorie)[2]))) # mid
cohen.d(jazykovy_test ~ factor(kategorie, levels = c(levels(kategorie)[1], levels(kategorie)[3]))) # mid
cohen.d(jazykovy_test ~ factor(kategorie, levels = c(levels(kategorie)[1], levels(kategorie)[4]))) # large
cohen.d(jazykovy_test ~ factor(kategorie, levels = c(levels(kategorie)[1], levels(kategorie)[5]))) # large
cohen.d(jazykovy_test ~ factor(kategorie, levels = c(levels(kategorie)[2], levels(kategorie)[3]))) # small
cohen.d(jazykovy_test ~ factor(kategorie, levels = c(levels(kategorie)[2], levels(kategorie)[4]))) # mid
cohen.d(jazykovy_test ~ factor(kategorie, levels = c(levels(kategorie)[2], levels(kategorie)[5]))) # mid
cohen.d(jazykovy_test ~ factor(kategorie, levels = c(levels(kategorie)[3], levels(kategorie)[4]))) # small
cohen.d(jazykovy_test ~ factor(kategorie, levels = c(levels(kategorie)[3], levels(kategorie)[5]))) # mid
cohen.d(jazykovy_test ~ factor(kategorie, levels = c(levels(kategorie)[4], levels(kategorie)[5]))) # small
```

Pro měření věcné významnosti využiji Cohenovo D mezi všemi páry.

# Část 2

## Zadání

-   Pokuste se cerealni vyrobky hodnocene v datovem sobouru UScereal v knihovne MASS rozdelit do skupin podle meritelnych parametru. Vyzkousejte vice deleni a vyberte to, ktere Vam prijde optimalni.

```{r message=FALSE, warning=FALSE}
cereal_data <- UScereal
cereal_data <- subset(cereal_data, select = c("calories", "protein", "fat", "sodium", "fibre", "carbo", "sugars", "potassium"))
```

Z datasetu jsem si vybral pouze sloupce u kterých jsem se rozhodl, že jejich hodnoty mají smysl:

"Calories" - Kalorie "Protein" - Bílkoviny "Fat" - Tuky "Sodium" - Sodík "Fibre" - Vláknina "Carbo" - Sacharidy "Sugars" - Cukry "Potassium" - Draslík

```{r}
hc <- hclust(dist(cereal_data))
plot(hc, hang = -1)
# vidím outliery který jsou specialozovany na nějakou proměnnou a rozhodnul jsem se jich zbavit pro tuto analýzu
```

Protože zde působí mnoho proměnných rozhodl jsem se pro hierarchickou shlukovou analýzu. Z dendrogramu jde vidět, že pár cereálií působí jako outliery oproti ostatním cereáliím - "Grape-Nuts", "All-Bran", "100% Bran", "All-Bran with Extra Fiber". Už z názvu jde poznat, že jde o velmi specifické značky co se specializují na nějakou hlavní složku, naproti tomu ostatní cereálie mají přibližně vyvážené všechny hodnoty. Pro zesnadnění další práce jsem se rozhodl tyto outliery odstranit.

```{r}

cereal_data <- cereal_data[!(rownames(cereal_data) %in% c("Grape-Nuts", "All-Bran", "100% Bran", "All-Bran with Extra Fiber")), ]
hc <- hclust(dist(cereal_data))
plot(hc, hang = -1)
```

```{r}
k <- 5
plot(hc)
rect.hclust(hc, k)
```

Z nového dendrogramu, který vznikl po odstranění outlierů, jsem se rozhodl, že je zde 5 hlavních shluků.

Protože jde o dataset, kde má vliv mnoho různých proměnných najednou, mi nedává smysl použít k-means nebo jiný dvoudimensionální přístup.

```{r}
cereal_data$cluster <- cutree(hc, k)
cluster_means <- aggregate(. ~ cluster, data = cereal_data, FUN = mean)
print(cluster_means)
```

Z průměrů skupin jde vidět, že největší hodnoty všeho, kromě "sodium" (ve skupině 4) je ve skupině 3. Třetí skupina obsahuje nejvíc produktů, ale to podle mě není příčinou, nejspíše ostatní skupiny vznikly podobně velkými nedostatky, a třetí skupina vznikla právě vysokými hodnotami.

# Část 3

## Zadání

-   Vysledky ciselnych testu namerenych v datovem souboru UScereals znazornete vhodnym grafem. K jeho vykresleni vyuzijte faktorovou analyzu, pripadne hlavni komponenty, pokud vhodne faktory nebude mozno vytvorit.

```{r}
fact_anal <- factanal(~., data = cereal_data, factors = 4,scores = "Bartlett")
fact_anal
```

Z faktorové analýzy mi vyšly 4 faktory:

Faktor 1: Nutriční hodnoty

Tento faktor má vysoké váhy pro vlákninu (fibre), draslík (potassium) a bílkoviny (protein).

Může představovat zdravé složky v cereáliích, které jsou bohaté na vlákninu, bílkoviny a minerály.

Faktor 2: Energetické složky

Tento faktor má vysoké váhy pro kalorie (calories) a tuky (fat).

Může indikovat energetickou hustotu cereálií, kde vyšší hodnoty mohou znamenat větší kalorickou hodnotu a obsah tuků.

Faktor 3: Složení uhlohydrátů

Tento faktor má vysoké váhy pro sacharidy (carbo).

Naznačuje, že cereálie s vyšším obsahem sacharidů mohou být spojeny s vyšším obsahem sodíku.

Faktor 4: Obsah cukru

Tento faktor má vysokou váhu pro cukry (sugars).

Ukazuje, že cukry jsou samostatnou složkou, která může být v cereáliích přítomna nezávisle na ostatních nutričních hodnotách.

```{r}
par(mfrow = c(1, 3))

plot(fact_anal$scores[,1], fact_anal$scores[,2], 
     xlab = "Faktor 1 (Nutriční hodnoty)", ylab = "Faktor 2 (Energetické složky)",
     main = "Faktorové skóry cereálií - F1 vs. F2")
plot(fact_anal$scores[,1], fact_anal$scores[,3], 
     xlab = "Faktor 1 (Nutriční hodnoty)", ylab = "Faktor 3 (Složení uhlohydrátů)",
     main = "Faktorové skóry cereálií - F1 vs. F3")
plot(fact_anal$scores[,2], fact_anal$scores[,3], 
     xlab = "Faktor 2 (Energetické složky)", ylab = "Faktor 3 (Složení uhlohydrátů)",
     main = "Faktorové skóry cereálií - F2 vs. F3")
```
